【裁判字號】    92,台上,5376
【裁判日期】    920925
【裁判案由】    侵占等罪
【裁判全文】
最高法院刑事判決                              九十二年度台上字第五三七六號
    上  訴  人  甲○○
右上訴人因侵占等罪案件，不服台灣高等法院中華民國九十年四月二日第二審判決（
八十九年度上訴字第一九九六號，起訴案號：台灣台北地方法院檢察署八十八年度調
偵字第二六三號），提起上訴，本院判決如左：
    主  文
原判決關於甲○○行使偽造私文書部分撤銷，發回台灣高等法院。
其他上訴駁回。
    理  由
一、關於撤銷發回部分
本件原判決認定上訴人甲○○自民國八十二年五月間起（起訴書誤植為自八十四年三
月三十日），擔任設於台北市○○街○段二０六號十樓健勝建設股份有限公司（下稱
健勝公司）董事長兼總經理，明知健勝公司並未於八十六年四月二十一日上午十時召
開臨時股東會及董事會，及鄭雅隆、黃鵬守、薛鳴良及翁俊旭等人並不同意由鄭雅隆
擔任公司之董事長，鄭雅隆、黃鵬守亦未授權上訴人使用其等之印章，竟於八十六年
四月十日，在台北市○○○路○段四二號二樓，利用不知情之會計師簡聰榮，製作健
勝公司在上開時間舉行臨時股東會及董事會之議事錄、變更登記申請書各一份，依序
偽造「依得票數以鄭雅隆、黃鵬守、薛鳴良等三人較多依次當選董事，翁俊旭一人當
選監察人」、「互選鄭雅隆為董事長」、「因改選董事、監察人等變更，謹依法檢具
各項有關書件……備文申請鑒核賜准變更登記」各語，並分別盜蓋「鄭雅隆」或「黃
鵬守」之印章於其上，由不知情之簡聰榮於同年四月二十四日持向台北市政府建設局
辦理健勝公司董事長之變更登記，使該管公務員於同月二十五日將之登載於職務上所
掌之公文書，均足以生損害於鄭雅隆、黃鵬守、薛鳴良、翁俊旭、健勝公司之其餘股
東，與台北市政府建設局對公司登記事項管理之正確性，因而撤銷第一審關於上訴人
行使偽造私文書部分之判決，改判仍論處上訴人行使偽造私文書，足以生損害於公眾
及他人罪刑，固非無見。
惟查（一）刑法第二百十條所謂偽造私文書，以無制作權之人制作他人名義之文書為
要件，但如事先已經該名義人之授權或同意，尚與冒用他人名義制作者有別。查鄭雅
隆於偵查中供明：「我父親有說過被登記為董事長之事」 (見二六三號偵查卷第三二
頁反面），如果無誤，則上訴人向鄭雅隆所言上語，究為事先為之，抑或事後為之，
如係事前為之，則上開話語有無授權或委託之意，或為單純之告知，攸關偽造私文書
之成立，原判決未加釐清，遽行判決，自不足以昭折服。（二）刑法第二百十四條所
謂使公務員登載不實事項於公文書罪，須一經他人之聲明或申報，公務員即有登載之
義務，並依其所為之聲明或申報予以登載，而屬不實之事項者，始足當之。若其所為
聲明或申報，公務員尚須為實質之審查，以判斷其真實性與否，始得為一定之記載者
，即非本罪所稱之使公務員登載不實。查公司法第三百八十八條規定：主管機關對公
司登記之申請，認為有違反法令或不合法定程式者，應令其改正，非俟改正合法後不
予登記。本件台北市政府建設局承辦公務員對於健勝公司申請董事長變更登記時，是
否僅為形式審查而非實質之審查，攸關上訴人是否牽連犯有刑法第二百十四條之罪，
原判決未說明健勝公司申請變更登記時，何以承辦公務員僅為形式審查，而無須為實
質審查之理由，即遽論上訴人牽連犯刑法第二百十四條之罪，自有理由欠備之違誤。
上訴意旨指摘原判決關於上訴人行使偽造私文書部分不當，尚非全無理由，應認該部
分有撤銷發回更審之原因。又刑法第四十一條於九十一年一月十日修正公布，其有關
易科罰金之法定刑由原來之犯最重本刑為三年以下有期徒刑以下之刑之罪，修正為犯
最重本刑為五年以下有期徒刑以下之刑之罪，原審既論處上訴人行使偽造私文書罪，
諭知有期徒刑六月，而未及諭知易科罰金之折算標準。案經發回，於審理時，應併注
意及之。
二、關於業務侵占部分
按刑事訴訟法第三百七十六條各款所列之案件，經第二審判決，不得上訴於第三審法
院，法有明文規定。查上訴人甲○○被訴業務侵占部分，核係刑事訴訟法第三百七十
六條第三款所列之案件，此部分既經原審撤銷第一審判決，改判仍論處上訴人意圖為
他人不法所有，而侵占對於業務所持有之物罪刑，自不得上訴於第三審法院，上訴人
一併提起，顯為法所不許，應一併駁回。
據上論結，應依刑事訴訟法第三百九十七條、第四百零一條、第三百九十五條前段，
判決如主文。
中      華      民      國    九十二    年      九      月    二十五    日
                              最高法院刑事第八庭
                                  審判長法官  莊  登  照
                                        法官  洪  明  輝
                                        法官  黃  一  鑫
                                        法官  魏  新  和
                                        法官  林  秀  夫
      右正本證明與原本無異
                                              書  記  官
中      華      民      國    九十二    年      十      月      二      日


司法院資訊處製作；財團法人民間司法改革基金會備份。
